---
title: "Introducción a análisis exploratorio de datos con R"
author: "Camila Salazar"
date: "October 9, 2017"
output: html_document
---

```{r setup, include=FALSE}
knitr::opts_chunk$set(echo = TRUE)
```

## ¿Qué vamos a aprender?

En este tutorial vamos a aprender cómo realizar análisis exploratorio de datos con R. El primer paso para analizar datos es comenzar a explorar las variables de nuestra base de datos para: 

* Encontrar patrones  
* Identificar errores   
* Plantear nuevas hipótesis o preguntas  
* Identificar relaciones entre variables  
* Empezar a encontrar respuestas a nuestras preguntas de investigación  

Es importante considerar que este es un primer paso y no corresponde a un análisis estadístico riguroso, pero puede permitirnos encontrar respuestas o guiarnos en el tipo de análisis que queremos realizar.

## ¿Qué es análisis exploratorio?

Lectura recomendada: [Exploratory Data Analysis-Howard Seltman](http://www.stat.cmu.edu/~hseltman/309/Book/chapter4.pdf)
El análisis exploratorio puede ser **gráfico** o **no gráfico** y **univariado** o **multivariado** (normalmente de dos variables).

* *No gráfico*: Calcula estadísticas descriptivas de las variables
* *Gráfico*: Calcula estadísticas de forma gráfica 
* *Univariado*: Analiza una sola variable a la vez
* *Multivariado*: Analiza dos o más variables

A su vez, cada uno de esas dividisiones puede subdividirse según los tipos de datos con los que trabajemos: **cateógicos** o **numéricos**.

## Cargar paquetes

Lo primero que tenemos que hacer es cargar los paquetes que vamos a utilizar para el análisis.  En este caso vamos a usar: 
```{r echo=T, message=FALSE, warning=FALSE}
library(dplyr)
library(ggplot2) 
library(readxl)
library(gmodels)
```

(Recordar que si no ha instalada estos paquetes debe correr primero el comando: `install.packages("nombre del paquete")`)

## Importar archivos
Antes de comenzar, hay que cambiar el directorio de trabajo y seleccionar el folder en donde tenemos nuestros archivos.  Esto se hace con el comando `setwd()`.

Ahora podemos importar los archivos de varias formas.  Podemos hacerlo desde el menú de arriba, usando: File -> Import Dataset y seleccionando el tipo de archivo que queremos importar.  

También podemos hacerlo escribiendo el código.  Es siempre recomendable asignar el archivo que importamos a un objeto con el símbolo `<-`.  Inicialmente vamos a importar unos archivos .xlsx, por lo que usamos el paquete `readxl`, que ya instalamos.  

Los archivos que vamos a usar inicialmente son:
```{r echo=T, message=FALSE, warning=FALSE}
#Recuerden cambiar el directorio de trabajo
setwd("/Users/Camila/Documents/Curso periodismo datos/2017/Clases/Analisis_R")
encuesta <- read_xlsx("encuesta.xlsx")
encuesta <- tbl_df(encuesta)
```

El archivo contiene información sobre las personas que viven solas en Costa Rica.  Los datos se extrajeron de la Encuesta Nacional de Hogares del 2016 y contienen las siguientes variables:

* `id`:  identificador único  
* `REGION`: Región de planificación donde vive la persona (Central, Chorotega, Pacífico Central, Brunca, Huetar Atlántica, Huetar Norte)  
* `ZONA`: Zona en la que vive la persona (urbana o rural)  
* `Tipo_vivienda`: Tenencia de la vivienda (Propia totalmente pagada, Propia pagando a plazos, Alquilada, En precario, Otra tenencia)  
* `Mensualidad`: Mensualidad pagada por la vivienda, cuando esta no es propia pagada  
* `M2`: Metros cuadrados de construcción de la vivienda  
* `Sexo`: Sexo (Hombre o Mujer)  
* `Edad`: Edad de la persona  
* `Estado_civil`: Estado civil  
* `NivInst`: Nivel de escolaridad:
*0- Sin nivel de instrucción:Persona con ninguna educación, con preparatoria o educación especial sin aprobación de niveles*  
*1- Primaria incompleta:Persona de primero hasta quinto grado y primaria con año aprobado no declarado*  
*2- Primaria completa:Persona con sexto grado*  
*3- Secundaria académica incompleta :Persona de primer año hasta cuarto año de secundaria y secundaria con año aprobado no declarado*  
*4- Secundaria académica completa:Persona con quinto año de secundaria, con o sin título de bachiller*  
*5- Secundaria técnica incompleta:Persona con primer año hasta quinto año en secundaria técnica y secundaria técnica con año aprobado no declarado.*  
*6- Secundaria técnica completa:Persona con secundaria técnica concluida con o sin título de bachiller.*  
*7- Educación superior de pregrado y grado:Persona que tiene desde un año hasta tres años en para-universitaria, incluyendo año no declarado, y desde un año hasta seis años de universidad, incluyendo año no declarado*  
*8- Educación superior de posgrado:Persona con estudios universitarios de especialidad, maestría o doctorado desde un año hasta seis años, incluyendo año no declarado.*     
* `Escolari`: Años de escolaridad  
* `CondAct`: Condición de actividad (Ocupado, Desempleado, Fuera de la fuerza de trabajo)  
* `ingreso`: Ingreso total neto del Hogar  
* `np`: Nivel de pobreza (Pobreza no extrema, Pobreza extrema, No pobre)  
* `quintil`: Quintil de ingreso per cápita del hogar  



## Explorar los datos

Una vez que cargamos el archivo podemos comenzar a explorar los datos.  (Recordar comandos de [Tutorial de limpieza con R](http://rpubs.com/camilamila/limpieza)).

```{r echo=T, message=FALSE, warning=FALSE}
glimpse(encuesta)
```

Con esto podemos ver que tenemos cuatro variables numericas (dbl) y el resto con caracteres.  

También hay otros comandos exploratorios como: `str()`, `head()`, `tail()`, `class()`, `class()`

**Tip**
Podemos convertir las variables de texto a factores (variables con categorías) con el comando `as.factor()`.  Por ejemplo si queremos convertir la variable de REGION, el comando sería: 

```{r echo=T, message=FALSE, warning=FALSE}
encuesta$REGION<-as.factor(encuesta$REGION)
```

Note que el `$` se utiliza para llamar a variables de un dataframe.  En el ejemplo anterior, el comando se lee: guarde la variable REGION del dataframe encuesta como un factor.  

##Variables categóricas
Para las variables categóricas podemos calcular tablas de frecuencia, es decir, ver el número de ocurrencias de cada categoría de la variable.  Esto lo hacemos con el comando `table()`.

###Frecuencias simples
Entonces si quisieramos calcular la frecuencia de la variable ZONA el comando sería: 
```{r echo=T, message=FALSE, warning=FALSE}
table(encuesta$ZONA)
```
Y podemos ver que 447 personas viven en Zona Rural y 1014 en Urbana.  

### Tablas de contingencia
Ahora si queremos tabular dos variables, simplemente las separamos por coma. 

Por ejemplo la frecuencia de Tipo de vivienda según Zona:
```{r echo=T, message=FALSE, warning=FALSE}
table(encuesta$Tipo_vivienda, encuesta$ZONA)
```

### Proporciones
Los números absolutos a veces no son útiles para entender los datos, por lo que es mejor utilizar proporciones.  Para ello usamos el comando `prop.table()`.  

Por ejemplo si quisieramos mostrar la tabla anterior como proporciones, lo que hacemos es ingresar ese comando dentro del comando de `prop.table()`.
```{r echo=T, message=FALSE, warning=FALSE}
prop.table(table(encuesta$Tipo_vivienda, encuesta$ZONA))
```

En este caso nos muestra los datos como proporciones totales, pero ¿cómo hacemos si queremos ver porcentajes por fila o columna?.

Esto lo hacemos poniendo una coma y luego 1 (filas) o 2 (columnas).  

```{r echo=T, message=FALSE, warning=FALSE}
#Filas
prop.table(table(encuesta$Tipo_vivienda, encuesta$ZONA),1)
#Columnas
prop.table(table(encuesta$Tipo_vivienda, encuesta$ZONA),2)
```

###CrossTable()

Un comando muy útil para simplificar los pasos es el comando `CrossTable()` del paquete `gmodels()`.  El comando nos permite presentar en una misma tabla los porcentajes por fila o columna y el total de la tabla.  

```{r echo=T, message=FALSE, warning=FALSE}
CrossTable(encuesta$Tipo_vivienda, encuesta$ZONA)
```

En este caso, el cuadro de arriba, nos dice qué es lo que se muestra en la tabla: N (número de observaciones), Chi-square (estadístico, no interesa por ahora), N/Row total (porcentaje por fila), N/Col Total (porcentaje por columna), N/Table Total (porcentaje total).

Tambien podemos simplificar la tabla para que nos muestre menos resultados, cambiando las opciones:
`prop.r=TRUE`: porcentaje por filas.  Si lo ponemos = F no lo muestra.  
`prop.c=TRUE`: porcentaje por columnas.  Si lo ponemos = F no lo muestra  
`prop.t=TRUE`: porcentaje total de la tabla.  Si lo ponemos = F no lo muestra  
`prop.chisq=TRUE`: Chi-square. Si lo ponemos = F no lo muestra  

Entonces por ejemplo si solo queremos el porcentaje por fila y columna, la tabla sería: 
```{r echo=T, message=FALSE, warning=FALSE}
CrossTable(encuesta$Tipo_vivienda, encuesta$ZONA, prop.t=F, prop.chisq = F)
```
